臺灣高雄地方法院民事判決　　　　　　　　99年度國字第15號
原　　　告　江鴻宗
被　　　告　經濟部水利署第六河川局
法定代理人　何建旺
訴訟代理人　李文禎律師
　　　　　　黃如流律師
　　　　　　黃小舫律師
上列當事人間請求國家賠償事件，本院於民國100年8月11日言詞
辯論終結，判決如下：
  主  文
被告應給付原告新台幣壹拾陸萬捌仟佰壹拾貳元，及自民國九
十九年十月八日起至清償日止，按週年利率百分之五計算之利息
。
原告其餘之訴駁回。
訴訟費用由被告負擔四分之一，餘由原告負擔。
本判決第一項得假執行，如被告以新台幣壹拾陸萬捌仟佰壹拾
貳元為原告供擔保後，得免為假執行。
  事實及理由
一、按訴狀送達後，原告不得將原訴變更或追加他訴。但擴張或
    減縮應受判決事項之聲明者，不在此限，民事訴訟法第255
    條第1 項第3 款定有明文。經查，本件原告起訴時，係請求
    被告給付原告新臺幣（下同）747,823 元，及自起訴狀繕本
    送達翌日即99年10月8 日起至清償日止，按週年利率百分之
    5 計算之利息。嗣於100 年5 月27日準備程序中減縮聲明為
    ：被告應給付原告717,823 元，及自99年10月8 日起至清償
    日止，按週年利率百分之5 計算之利息。查原告減縮訴之聲
    明，合於法律規定，應予准許。
二、原告主張：緣高雄縣彌陀鄉漯底海堤「0+150 」旁水防道路
    （下稱系爭路段）為被告所設置、管理之公有公共設施，惟
    被告未善盡管理之責，任由當地漁業養殖戶於路邊鋪設水管
    並設置水泥突出物，亦未依職權清理相關路障或設置禁止通
    行標誌。伊於民國98年5 月9 日下午3 時30分許，騎乘車牌
    號碼WAT-921 號機車，行經系爭路段時，為閃避對象疾駛而
    來之砂石車，撞上路旁之水泥突出物( 下稱系爭事故) ，致
    伊人車倒地，因而受有右鎖骨骨折、右鎖骨陳舊性骨折、右
    肩肌腱拉傷之傷害，伊因此歷經3 次手術而支出醫療費用新
    台幣56,823元，不能工作之損失366,000 元，並受有精神上
    損害325,000 元，爰依國家賠償法第3 條第1 項、第11 條
    及民法侵權行為之法律關係，提起本訴等語。並聲明：被告
    應給付原告717,823 元，及自99年10月8 日起至清償日止，
    按週年利率百分之5 計算之利息。
三、被告則以：系爭路段為水防道路，係專供防汛、搶險運輸之
    需，被告管理維護系爭路段只需達防汛及搶險之需求即為已
    足，並無必要達到公眾通行安全之程度，故不論原告撞及之
    水泥突出物是何人所設置，並不影響防汛及搶險，伊自無加
    以排除之義務。被告已設置警告標誌告之系爭路段非供公眾
    使用，請用路人自行注意安全，已盡管理之責。縱認被告管
    理有缺失，系爭事故係原告為閃避其他車輛所致，與被告管
    理系爭路段無涉，且原告違規行駛於水防道路上，顯與有過
    失等語資為抗辯。並聲明：(一)原告之訴及假執行之聲請均駁
    回；(二)如受不利判決，願供擔保免為假執行。
四、兩造不爭執事項：
  (一)原告於98年5 月9 日下午3 時30分許，騎乘車牌號碼WAT-92
    1 號機車，行經高雄縣彌陀鄉漯底海堤「0+150 」旁水防道
    路時，為閃避對象疾駛而來之砂石車，撞上路旁之水泥突出
    物，致人車倒地，原告因而受有右鎖骨骨折、右鎖骨陳舊性
    骨折、右肩肌腱拉傷之傷害。
  (二)系爭路段為被告設置管理之公有公共設施，為水防道路。
  (三)原告於系爭路段撞及之水泥突出物為當地漁民所設置。
  (四)原告於98年6 月5 日向被告請求國家賠償，遭被告於98年7
    月2 日以水六管字第09850065340 號函附之拒絕賠償理由書
    所拒絕。
  (五)原告於發生本件事故時之每月薪資為18,300元。
  (六)原告因本件事故已支出醫療費用26,823元
五、本件之爭點：
  (一)被告就系爭路段之設置或管理有無欠缺？有無過失不法侵害
    原告權利之行為？
  (二)原告得請求之金額為何？
六、得心證之理由
  (一)被告就系爭路段之設置或管理有無欠缺？有無過失不法侵害
    原告權利之行為？
  1.按公有公共設施因設置或管理有欠缺，致人民生命、身體或
    財產受損害者，國家應負損害賠償責任，國家賠償法第3條
    第1 項定有明文。又國家賠償法第3 條所定之國家賠償責任
    ，係採無過失主義，即以該公共設施之設置或管理有欠缺，
    並因此欠缺致人民受有損害為其構成要件，非以管理或設置
    機關有過失為必要，最高法院85年度台上字第2766號判例參
    照。所謂公共設施之設置有欠缺，係指公共設施建造之初，
    即存有瑕疵而言；管理有欠缺者，係指公共設施建造後未妥
    善保管，怠為修護致該物發生瑕疵而言，人民依上開規定請
    求國家賠償時，尚須人民之生命、身體或財產所受之損害，
    與公有公共設施之設置或管理之欠缺，具有相當因果關係，
    始足當之。亦即在公有公共設施因設置或管理有欠缺之情況
    下，依客觀之觀察，通常會發生損害者，有因果關係，如必
    然或通常不生該等損害者，則不具有因果關係。
  2.原告主張被告為系爭路段管理機關，竟放任養殖業者設置水
    泥突起物，未盡管理之責，伊為閃避車輛撞及該水泥突起物
    ，受有右鎖骨骨折、右鎖骨陳舊性骨折、右肩肌腱拉傷之傷
    害被告自應負賠償之責云云。被告則抗辯伊已於該路段設置
    告示牌，表示系爭路段為防汛道路，如作為一般道路使用，
    應自行注意安全，管理並無缺失，且系爭事故係因原告閃避
    車輛不及所致，與伊管理行為無因果關係等語。經查：
  (1)原告於98年5 月9 日下午3 時30分許，騎乘車牌號碼WAT-92
    1 號機車，行經高雄縣彌陀鄉漯底海堤「0+150 」旁水防道
    路時，為閃避對象疾駛而來之砂石車，撞上路旁之水泥突出
    物，致人車倒地，原告因而受有右鎖骨骨折、右鎖骨陳舊性
    骨折、右肩肌腱拉傷之傷害，而上開水泥突起物為當地漁民
    所設置，非被告所設，為兩造所不爭。
  (2)系爭路段路面有舖設柏油，路寬6.3 公尺，水泥突起物突出
    路面邊緣線0.6 公尺，系爭路段並設有每小時40公里之行車
    速度限制標誌，有系爭路段照片、交通事故現場勘驗圖可稽
    。系爭路段雖設有標示「本路段為河川（海堤）水防道路（
    越堤路）專供維護管理及防汛搶險使用，如作為一般道路使
    用，請自行注意安全」之告示牌，惟被告並未設置禁止車輛
    通行之標誌，被告亦自承所有車輛均可自由出入系爭路段，
    並未阻擋人車進入，被告設置系爭路段原定之使用目的雖係
    供防汛、修護時運輸工具材料之用，然其未設置任何禁止任
    何車輛通行之標誌，任憑公眾及車輛通行，且設有每小時40
    公里之時速限制，系爭路段外觀上與一般供通行之道路無異
    ，客觀上足認系爭路段有供公眾通行之用途，系爭路段既屬
    於可供公眾通行之道路，被告管理系爭路段時，應使系爭路
    段具備供公眾通行之應有狀態及功能，該水泥突起物突出系
    爭路段路面邊緣線0.6 公尺，系爭路段路面不平整，已妨礙
    公眾通行，被告未除去該水泥突起物，回復系爭路段至可供
    公眾通行之應有狀態及功能，就系爭道路之管理即有欠缺。
    原告為閃避來車撞及該水泥突起物，因而人身倒地受有上開
    傷害，倘被告管理之系爭路段具備供公眾通行之應有狀態及
    功能，除去該水泥突起物之設置，原告為閃避車輛靠邊行駛
    時即無該水泥突起物妨礙其行進路線，原告自不會撞及該水
    泥突起物而人車倒地，則被告管理系爭路段不當與原告受有
    傷害間應具有因果關係，被告對於使用其管理有欠缺之系爭
    路段者，因此所受之損害，自應負賠償責任。
  (3)按汽車行駛時，駕駛人應注意車前狀況，並隨時採取必要之
    安全措施，道路交通安全規則第94條第3 項定有明文。原告
    主張伊係為閃避車輛，撞及水泥突出物，因而人車倒地等語
    。而系爭路段路面寬6.3 公尺，水泥突起物突出路面0.6 公
    尺，有上開交通事故現場勘驗圖可佐，而當時為日間、晴天
    ，原告為閃避其他車輛而靠邊行使時，應能注意前方路面有
    該水泥突起物之設置，仍疏未注意，因而閃避不及撞上該水
    泥突起物，自有未注意車前狀況之過失。
  (4)綜上，被告管理系爭路段應具備供公眾通行之應有狀態，其
    未除去妨礙公眾通行之水泥突起物，管理自有欠缺，如前所
    述，應負損害賠償責任，惟原告亦有未注意車前狀況之過失
    闖紅燈與有過失，本院審酌上述各情，認為被告及原告之過
    失比例各為百分之50為當，被告之損害賠償責任應減輕至百
    分之50。
  (二)原告得請求之金額為何？
  1.按因故意或過失，不法侵害他人之權利者，負損害賠償責任
    ；不法侵害他人之身體或健康者，對於被害人因此喪失或減
    少勞動能力或增加生活上之需要時，應負損害賠償責任；不
    法侵害他人之身體、健康，或不法侵害其他人格法益而情節
    重大者，被害人雖非財產上之損害，亦得請求賠償相當之金
    額。民法第184 條第1 項前段、第193 條第1 項、第195 條
    第1 項前段分別定有明文。被告就原告因系爭事故所受損害
    應負賠償責任，已如前述，茲就原告各項請求是否准許，分
    述如後：
  (1)醫療費用：原告主張因系爭事故受有右鎖骨骨折、右鎖骨陳
    舊性骨折、右肩肌腱拉傷之傷害，已支出醫療費用26,823元
    ，預估將來支出之醫療費用為30,000元，共56,823元等語。
    其中原告已支出醫療費用26,823元，有國軍岡山醫院診斷證
    明書、收據及國仁醫院、保健醫院收據為憑，經核相符，且
    屬必要，原告請求已支出醫療費用26,823元，應予准許。
  (2)薪資損失：原告主張其因系爭事故有20個月無法工作，以每
    月薪資18,300元計算，受有366,000 元之薪資損失等語。惟
    查原告因系爭事故影響其工作3 至6 個月，有99年11月4 日
    寶健醫院回函可參，原告嗣後因術後細菌感染於98年8 月15
    日轉至國仁醫院就診，國仁醫院表示原告98年8 月31日出院
    後需休養2 至3 個月，有國仁醫院99年10月29日回函為憑，
    與寶健醫院認系爭事故自事故發生時起影響原告工作3 至6
    個月大致相符，原告98年10月16日仍至國仁醫院回診治療，
    有國仁醫院診斷證明書、醫療費用收據可佐，故原告自98年
    5 月9 日系爭事故發生時起應有休養6 個月之必要，原告每
    月薪資18,300元，有勞保投保資料可考，復為兩造所不爭，
    故原告因系爭事故受有109,800 元【計算式：18,300元×6
    個月＝109,800 元】之薪資損失，逾此範圍之請求，不予准
    許。
  (3)精神慰撫金：原告因系爭事故受有受有右鎖骨骨折、右鎖骨
    陳舊性骨折、右肩肌腱拉傷之傷害，自會因其身體受有傷害
    而有精神上之痛苦，其主張受有非財產上損害，應有理由。
    精神慰撫金之酌定，除原告所受之傷害程度外，尚應審酌兩
    造之身份地位、學識經歷、財產狀況及原告痛苦程度等節以
    定之。查原告為鷹架工人、每月薪資收入約18,300元、98年
    度申報所得為54,263元，名下有汽車1 部；被告為國家行政
    機關，業據兩造陳明在卷，並有稅務電子閘門財產所得調件
    明細表附卷可稽，本院復斟酌原告因系爭事故所受之傷害及
    復原情形，認原告請求之精神慰撫金以200,000 元為適當，
    逾此範圍之請求尚屬無據。
  2.按損害之發生或擴大，被害人與有過失者，法院得減輕賠償
    金額，或免除之，民法第217 條第1 項定有明文。系爭事故
    之發生，被告之過失比例為百分之50，已如前述。原告原得
    請求被告給付醫療費用26,823元、薪資損失109,800 元及精
    神慰撫金200,000 元，共計336,623 元，惟原告就系爭事故
    發生之過失責任為百分之50，即應減輕被告賠償責任至百分
    之50，故原告得請求之賠償金額為168,312 元【計算式：33
    6,623 元×百分之50＝168,312 元，元以下四捨五入】。
七、綜上所述，原告依民法第184 條第1 項前段、第193 條第1
    項、第195 條第1 項前段之規定，請求被告給付168,312 元
    及自起訴狀繕本送達翌日起即99年10月8 日起至清償日止，
    按週年利率百分之5 計算之利息，為有理由，應予准許。逾
    此範圍之請求，則無理由，應予駁回。
八、本件判命被告給付之金額，合計未逾500,000 元，爰依民事
    訴訟法第389 條第1項 第5 款，職權宣告假執行。被告陳明
    願供擔保，聲請宣告免為假執行，就原告勝訴部分，核無不
    合，爰酌定相當擔保金額准許之。
九、據上論結，本件原告之訴為一部有理由，一部無理由，依民
    事訴訟法第79條、第389 條第1 項第5 款、第392 條第2 項
    ，判決如主文。
中    華    民    國   100    年    8    月    26     日
                  民事第三庭審判長法  官  朱玲瑤
                                  法  官  陳宛榆
                                  法  官  楊詠惠
以上正本係照原本作成。
如對本判決上訴，須於判決送達後20日內向本院提出上訴狀。如
委任律師提起上訴者，應一併繳納上訴審裁判費。
中    華    民    國   100    年    8    月    26     日
                                  書記官  吳良美